【裁判字號】    96,上,807
【裁判日期】    970402
【裁判案由】    清償借款
【裁判全文】
臺灣高等法院民事判決                   96年度上字第807號
上  訴  人  丁○○
            甲○○
共      同
訴訟代理人  劉陽明律師
            陳璧秋律師
被上訴人    永豐商業銀行股份有限公司
法定代理人  戊○○
訴訟代理人  丙○○
            乙○○
上列當事人間請求清償借款事件，上訴人對於中華民國96年8月
17日臺灣臺北地方法院96年度訴字第1334號第一審判決提起上訴
，本院於97年3月19日言詞辯論終結，判決如下：
    主  文
上訴駁回。
第二審訴訟費用由上訴人負擔。
    事實及理由
甲、程序方面：
    按債權人以各連帶債務人為共同被告提起給付之訴，以被告
    一人提出非基於其個人關係之抗辯，而經法院認為有理由者
    為限，始得適用民事訴訟法第56條第1項之規定（最高法院
    41年台抗字第10號判例意旨參照）。上訴人就原法院命其連
    帶給付借款及其利息、違約金部分，以其非連帶保證人為由
    提起上訴，乃基於其個人關係之抗辯，依上開說明，其上訴
    效力自不及於原審共同被告方第實業有限公司（下稱方第公
    司）、方力暉、方惠珠，合先敘明。
乙、實體方面：
一、被上訴人起訴主張：
    原審共同被告方第公司邀同上訴人及原審共同被告方力暉、
    方惠珠為連帶保證人，於民國86年6月23日與被上訴人簽立
    保證書，約定就方第公司現在及將來對於被上訴人之一切債
    務在新台幣（下同）30,000,000元限額內負連帶保證之清償
    責任。嗣方第公司於93年7月30日與被上訴人簽立綜合授信
    約定書，並於93年8月2日向被上訴人借款10,000,000元，借
    款期限至96年8月2日止，利息自貸放日起按年息5%按月固定
    計息，如未按期繳納本息時，逾期在6個月以內者，另按約
    定利率之10%，逾期超過6個月以上者，另按約定利率之20%
    加計違約金（下稱系爭借款）。詎方第公司對系爭借款本息
    僅繳至95年11月2日，尚欠本金2,132,037元及自95年11月3
    日起之利息迄未清償，依綜合授信約定書第6條第1項第1款
    之規定，系爭借款債務視為全部到期，被上訴人自得依消費
    借貸及連帶保證之法律關係，請求上訴人與方第公司連帶給
    付2,132,037元及自95年11月3日起至清償日止按年息5%計算
    之利息，暨自95年12月4日起，逾期6個月以內者，按上開利
    率10%，逾期超過6個月以上者，按上開利率20%加計違約金
    。（原審為被上訴人勝訴之判決，經上訴人提起上訴。）
    並於本院聲明：駁回上訴。
二、上訴人則抗辯如下：
（一）兩造先後於83年間、86年6月23日、90-92年間、93年7月
      30 日成立4次借貸契約，每次借款最高限額及連帶保證人
      均有不同（詳如附表所示），顯見係屬不同之契約，並非
      舊約之延續。其中第2次86年之借貸，在91年12月31日、
      92年12月31日時均已清償；第3次之借貸，在92年12月31
      日時已清償。準此，第4次93年7月30日之系爭借款，絕非
      延續之前舊約，係屬新約，而上訴人並未擔任系爭借款之
      連帶保證人。然被上訴人利用第2、4次借貸之預定最高借
      款限額恰巧均為30,000,000元，張冠李戴將第2次借貸之
      保證書，冒充為系爭借貸之保證書，故意跳越隱晦第3次
      借貸，藉以製造延續舊約之假象。
（二）被上訴人所提出之授信往來申請書，形式上之「申請人」
      欄位係為打字，並無方第公司任何人或上訴人之簽名，且
      方第公司「…31號」之營業地址竟錯誤記載為「…32號」
      ，其來源及是否確交方第公司人員過目已然存疑。實質上
      ，上開授信文件上並無上訴人2人之簽名或蓋章，亦未經
      上訴人認可或過目，縱有方第公司之印文，或縱記載連帶
      保證人包括上訴人2人，亦不能以此第三人之簽署而對抗
      上訴人，並不發生拘束上訴人為連帶保證人之效力。
（三）依授權授信申請書第五點所載，被上訴人亦自承「本次撥
      貸時『另重新簽訂』授信往來約定書」，故並非沿襲舊約
      ，自為另行簽訂新約。況上訴人於系爭借款對保時，已明
      示上訴人丁○○及甲○○不再擔任連帶保證人，而僅由原
      審共同被告方惠珠及方力暉擔任，為被上訴人當時負責對
      保人員所知悉且未當場表示反對，顯見被上訴人已默示免
      除上訴人之連帶保證責任。另新、舊約之擔保品有別，兩
      者內容有所不同，且被上訴人要求方力暉、方惠珠2人重
      新簽署保證書及對保，顯見新約之保證範圍亦有更新之意
      思，益證「債之同一性」已有所變更。是上訴人自不須就
      系爭借款負連帶清償責任。
    並於本院聲明：
    (一)原判決不利上訴人部分廢棄。
    (二)廢棄部分，駁回被上訴人第一審之訴及假執行之聲請。
三、兩造不爭執之事實
  (一)原審共同被告方第實業有限公司（下稱方第公司）邀同上
      訴人及原審共同被告方力暉、方惠珠為連帶保證人，於86
      年6月23日與被上訴人簽立保證書（下稱系爭保證書），
      約定就方第公司現在及將來對於被上訴人所負之借款、票
      據、墊款、保證、損害賠償及其他一切債務在30,000,000
      元限額內負連帶保證之清償責任。
  (二)嗣方第公司於93年7月30日與被上訴人簽立綜合授信約定
      書（下稱系爭授信約定書），並於93年8月2日向被上訴人
      借貸系爭借款10,000,000元，借款期限至96年8月2日止，
      約定利息自貸放日起按年息5%按月固定計息，如未按期繳
      納本息時，逾期在6個月以內者，另按約定利率之10%，逾
      期超過6個月以上者，另按約定利率之20%加計違約金（下
      稱系爭借款）。方第公司對系爭借款本息僅繳至95年11月
      2 日，尚欠本金2,132,037元及自95年11月3日起之利息迄
      未清償。而系爭授信約定書上之連帶保證人欄僅有方力暉
      及方惠珠簽章，並未有上訴人丁○○、甲○○之簽章。
四、兩造之爭點及論斷：
    被上訴人主張上訴人為系爭借款之連帶保證人，自應就系爭
    借款負連帶清償之責等語。為上訴人所否認，並以前揭情詞
    置辯。是本件兩造爭點為：(一)方第公司與被上訴人就系爭
    借款是訂立新約還是延續舊約？(二)上訴人是否已向被上訴
    人為終止保證之意思表示？（見本院卷頁57反面）茲分別論
    述如下：
  (一)關於方第公司與被上訴人就系爭借款是訂立新約還是延續
      舊約之爭點：
    １、按保證人與債權人約定就債權人與主債務人間所生一定
        範圍內之不特定債務，預定最高限額，由保證人予以保
        證之契約，學說上稱之為最高限額保證。此種保證契約
        如定有期間者在該期間內所生約定範圍內之債務，不逾
        最高限額者，均為保證契約效力所及；如未定期間者，
        於保證契約未經保證人依民法第754條規定終止或其他
        消滅原因以前，所生約定範圍內之債務，亦同。故在該
        保證契約有效存在期間內，已發生之約定範圍內之債務
        ，縱因清償或其他事由而減少或消滅，該保證契約依然
        有效，嗣後所生約定範圍內之債務於不逾最高限額者，
        債權人仍得請求保證人履行保證責任。除有特約外，亦
        無以約定範圍內某特定債務之清償完畢日，作為此種保
        證契約終期之可言。此與一般保證係就主債務人之特定
        債務為保證，於該特定債務消滅時，保證契約即歸消滅
        者不同。又被保證之主債務，固應於保證成立之前發生
        ，但無須為現實的發生，以已有發生之基礎，而將來可
        發生者為已足，是將來可發生之債務，亦可作為保證之
        主債務。將來之債務之數額亦不以現實具體決定為必要
        ，祗定其最高限額即可，學說上稱之為最高限額保證（
        最高法院77年度台上字第943號判例、79年度台上字第
        505號判決要旨參照）。
    ２、被上訴人主張上訴人曾於86年6月23日簽署系爭保證書
        ，就方第公司現在及將來所負之借款、票據、墊款、保
        證、損害賠償及其他一切債務以30,000,000元為限額負
        連帶清償責任，為兩造所不爭執，並有經上訴人於「連
        帶保證人欄」及「對保欄」簽名及蓋印之保證書附卷可
        稽（見原審卷頁12），自堪信為真實。則兩造既已就保
        證契約之當事人、保證債務之範圍、保證金額等保證契
        約之必要事項為約定，堪認兩造間已成立未定期間之最
        高限額30,000,000元之連帶保證契約。則依上開說明，
        於保證契約未經上訴人依民法第754條規定終止或其他
        消滅原因以前，所生約定範圍內之債務，無須就逐筆債
        務另行通知並徵得上訴人同意，均為保證契約效力所及
        。準此，方第公司於93年8月2日向被上訴人借貸系爭借
        款，既屬於因系爭保證書所列舉一定債務範圍內之法律
        關係所生，自為保證契約效力所及。
    ３、至證人即方第公司會計己○○到庭證稱：方第公司原來
        在金山南路跟信義路口附近，所以跟中小企銀南門分行
        往來，後來搬到板橋改與華江分行往來。83年的借款限
        額是1000萬元，應該是2年攤還。在86年再跟華江分行
        往來，借款期限是3年，到90年左右還清。90年底跟板
        橋分行往來，實際借款金額是500萬元，2年還清，至於
        原先借款最高限額多少，不記得，但是方第公司都有還
        清。93年是板橋企金中心的襄理打電話給我，希望方第
        公司再與該中心往來，後來方第公司就再訂約，年限3
        年，實際借了2500萬元，借款最高限額多少我不記得等
        語（見本院卷頁71）。縱認屬實，亦即方第公司各於83
        年、86年、90年向被上訴人借款且均已還清後，再於93
        年新借系爭款項，依上開說明，本件保證契約既屬於未
        定期限之最高限額保證，即對一定限額內將來陸續發生
        一定範圍內之不特定債務為保證，並非僅對特定債務為
        保證。是兩造訂立系爭保證書後，被上訴人貸與方第公
        司之借款，縱經方第公司清償完畢，該保證契約仍繼續
        有效，嗣後所生約定範圍內之債務於不逾最高限額者，
        被上訴人仍得請求上訴人履行保證責任，雖上訴人未於
        93年7月30日系爭綜合授信約定書再為連帶保證人之簽
        章，仍不免其依系爭保證書應負之保證責任。則上訴人
        辯稱：兩造就系爭借款係訂立新約，且其未於系爭綜合
        授信約定書簽章，故非系爭借款之連帶保證人云云，尚
        不足採。
  (二)關於上訴人是否已向被上訴人為終止保證之意思表示之爭
      點：
    １、按就連續發生之債務為保證而未定有期間者，保證人得
        隨時通知債權人終止保證契約。前項情形，保證人對於
        通知到達債權人後所發生主債務人之債務，不負保證責
        任，民法第754條第1項、第2項定有明文。依此規定，
        保證人固得隨時通知債權人終止該未定有期間之保證契
        約，惟保證人僅對於通知到達債權人後所發生主債務人
        之債務，不負保證責任，而就終止前所發生主債務人之
        債務，則仍應負保證責任。本件上訴人主張其於系爭借
        款之前即已通知被上訴人終止系爭保證契約之事實，既
        為被上訴人所否認，上訴人就該事實自應負舉證之責任
        。
    ２、觀之上訴人所舉之證人己○○就方第公司於93年7月30
        日與被上訴人簽立系爭授信約定書時之情形，先證稱：
        「當時有我、方力暉、方惠珠、干襄理（即干文昇）四
        個人在場，當時沒有特別談到保證人問題，因為之前所
        有借款的條件就已經談好。」等語，嗣則稱：「當時方
        力暉有再講，干襄理在簽約之前早就答應我保證人只要
        2 個，丁○○、甲○○不用再當保證人」等語（見本院
        卷頁71反面），前後所述當時有無談及上訴人不再擔任
        保證人乙節，已有不一，且就上訴人於系爭借款前通知
        被上訴人終止繼續保證之時間、地點及方式等情節，復
        未具體陳明證述，即難以證人己○○上開證詞遽為上訴
        人已向被上訴人為終止保證之意思表示。至上訴人另提
        出其與干文昇間之電話譯文以為證明，惟綜觀該電話譯
        文內容（見原審卷頁74-80)，干文昇亦未承認於簽立系
        爭授信約定書時，知悉上訴人丁○○、甲○○為終止保
        證之意思表示，是亦難據此而為上訴人上開主張之有利
        認定。
    ３、反之，證人干文昇於原審證稱：「（方力暉有無說丁○
        ○、甲○○不再作保證?）他們沒有說他們不保，當初
        是說不方便簽字，只有他們兩人簽。」等語在卷（見原
        審卷頁71反面)。而方第公司向被上訴人申請借貸系爭
        借款時所提出之「授信往來申請書」上已載明連帶保證
        人為方力暉、方惠珠、甲○○、丁○○；被上訴人接受
        申請後提出授權授信審查申請書亦記載保證人為方力暉
        、方惠珠、甲○○、丁○○，並於審議意見表示「原保
        證人有方力暉、丁○○、方惠珠、甲○○等4人，連保
        金額3000萬元，本次撥貸時另重新簽訂授信往來約定書
        ，因丁○○、甲○○2人常駐大陸，不方便簽字，故本
        次重簽僅由方力暉、方惠珠2人簽字，惟丁○○、甲○
        ○2人仍以舊連保書視為連保額度3000萬元」等語，此
        有上開授信往來申請書、授權授信審查申請書、授信審
        議小組審議記錄附卷可稽（見本院卷頁94-99）。又上
        開「授信往來申請書」上「申請人」欄業經捺蓋方第公
        司之公司印章及法定代理人私章，自堪信為真正，上訴
        人僅以其上方第公司之營業地址「…31號」誤載為「…
        32號」而否認其真正，尚不足採。參以上訴人丁○○於
        95年12月12日及96年1月6日所寄發予被上訴人板橋分行
        之存證信函（見原審卷頁33-36），前者僅表示「未經
        本人（即丁○○）同意簽名及貴行書面通知之該信保基
        金係與本人毫無牽連，本人無法負擔任何法律責任」等
        語，後者則要求被上訴人回覆「1.本人丁○○在貴行尚
        有何連帶保證案件…3.連帶保證截止時間。4.尚有多少
        連帶保證之金額…」等問題，迄未敘及其曾為終止保證
        之表示等情。互核以觀，尚難認上訴人就其主張於系爭
        借款前已通知被上訴人終止系爭保證契約之事實已盡舉
        證之責。是被上訴人主張依系爭保證書上訴人應就系爭
        借款尚欠之本金、利息暨違約金與方第公司負連帶清償
        之責，即非無據。
五、綜上所述，被上訴人依消費借貸及連帶保證之法律關係，請
    求上訴人與原審共同被告方第公司、方力暉、方惠珠連帶給
    付2,132,037元及自95年11月3日起至清償日止按年息5%計算
    之利息，暨自95年12月4日起，逾期6個月以內者按上開利率
    10%，逾期超過6個月以上者按上開利率20%加計違約金，為
    有理由，應予准許。是則原審判命上訴人如數給付，並依聲
    請為假執行之宣告，經核並無違誤。上訴意旨指摘原判決不
    當，求予廢棄，為無理由，應駁回其上訴。
六、因本件事證已臻明確，兩造其餘主張、陳述及所提之證據，
    經本院審酌後認與判決結果不生影響，爰不逐一論列，附此
    敘明。
丙、據上論結，本件上訴為無理由。依民事訴訟法第449條第1項
    、第85條第2項，判決如主文。
中    華    民    國    97    年    4    月    2    日
                    民事第十四庭
                        審判長法  官 張  蘭
                              法  官 黃麟倫
                              法  官 鄭純惠
正本係照原本作成。
如不服本判決，應於收受送達後20日內向本院提出上訴書狀，其
未表明上訴理由者，應於提出上訴後20日內向本院補提理由書狀
（均須按他造當事人之人數附繕本）上訴時應提出委任律師或具
有律師資格之人之委任狀；委任有律師資格者，另應附具律師資
格證書及釋明委任人與受任人有民事訴訟法第466條之1第1項但
書或第2項（詳附註）所定關係之釋明文書影本。
中    華    民    國    97    年    4    月    3    日
                              書記官 劉麗芬
附註：
民事訴訟法第466條之1（第1項、第2項）：
對於第二審判決上訴，上訴人應委任律師為訴訟代理人。但上訴
人或其他法定代理人具有律師資格者，不在此限。
上訴人之配偶、三親等內之血親、二親等內之姻親，或上訴人為
法人、中央或地方機關時，其所屬專任人員具有律師資格並經法
院認為適當者，亦得為第三審訴訟代理人。
   附表：
┌──┬────┬────┬────┬────┬────┐
│編號│時間    │當時之被│預定最高│簽署文件│連帶保證│
│    │        │上訴人名│借款限額│        │人      │
│    │        │稱及分行│(新台幣)│        │        │
│    │        │        │        │        │        │
├──┼────┼────┼────┼────┼────┤
│１  │83年    │台北區中│1000萬元│約定書、│甲○○  │
│    │        │小企業銀│        │保證書  │方惠珠  │
│    │        │行南門分│        │        │方力暉  │
│    │        │行      │        │        │        │
├──┼────┼────┼────┼────┼────┤
│２  │86年6月 │台北區中│3000萬元│約定書、│甲○○  │
│    │23日    │小企業銀│        │保證書  │方惠珠  │
│    │        │行華江分│        │        │方力暉  │
│    │        │行      │        │        │丁○○  │
├──┼────┼────┼────┼────┼────┤
│３  │90年至  │台北國際│500萬元 │約定書、│甲○○  │
│    │92年間  │商業銀行│        │保證書  │方惠珠  │
│    │        │板橋分行│        │        │方力暉  │
│    │        │        │        │        │        │
├──┼────┼────┼────┼────┼────┤
│４  │93年7月 │台北國際│3000萬元│綜合授信│方惠珠  │
│    │30日    │商業銀行│        │約定書  │方力暉  │
│    │        │板橋金企│        │        │        │
│    │        │區域中心│        │        │        │
└──┴────┴────┴────┴────┴────┘


司法院資訊處製作；財團法人民間司法改革基金會備份。
